【裁判字號】    91,簡上,789
【裁判日期】    921028
【裁判案由】    遷讓房屋等
【裁判全文】
臺灣臺北地方法院民事判決  九十一年度簡上字第七八九號
    上  訴  人  童年書店即張瑤華
    被 上訴 人  甲○○
    訴訟代理人  林志豪律師
    複 代理 人  陳添信律師
右當事人間請求遷讓房屋等事件，上訴人對於中華民國九十一年九月三十日本院台北
簡易庭九十一年度北簡字第七四五四號第一審判決提起上訴，本院於中華民國九十二
年十月七日言詞辯論終結，判決如左：
    主      文
原判決廢棄。
被上訴人在第一審之訴及假執行之聲請均駁回。
第一、二審訴訟費用由被上訴人負擔。
    事實及理由
一、本件被上訴人起訴主張：上訴人民國八十二年十二月十六日向被上訴人居住之百
    樂大廈管理委員會借用屬該大廈公共設施之台北市○○○路○段一三八巷百樂公
    寓大廈地下室，約定借用期間一年，而前揭契約關係雖經本院八十九年北簡字第
    一四六二九號判決認屬不定期租賃契約，然被上訴人與上訴人實無租賃契約關係
    存在，蓋因，上訴人與百樂大廈管理委員會訂立前開契時，百樂大廈管理委員會
    並無當事人能力（公寓大廈管理條例係八十四年始制定公布，百樂大廈管理委員
    會於其後始有當事人能力。）、無權利能力，亦未經百樂大廈區分所有權人合法
    授權，當屬無權處分，故該行為效力未定，原告自可依法第八百二十一條、七百
    六十七條，請求上訴人遷讓返還系爭建物予被上訴人及其共有人。況八十九年十
    月二十五日被上訴人與住戶即函文並指派百樂大廈管理委員會總幹事向上訴人表
    明屆期不再續約，並促請其按期搬遷，未獲上訴人置理，上訴人於合約期限屆滿
    後，仍繼續占用系爭建物收益，欠缺法律上權源。又兩造縱有租賃契約存在，惟
    上訴人積欠租金已達二月以上，且上訴人未經百樂大廈區分所有權人決議變更使
    用目的，即將上該建物變更供作書店、書庫使用，上訴人使用系爭建物不當，符
    合土法不定期租賃收回房屋之要件，是兩造就系爭建物之契約，亦屬無效，上訴
    人係無權上有系爭建物，為此依民法第八百二十一條、七百六十七條及契約之法
    律關係，訴請上訴人將坐落台北市○○區○○段六一地號，門牌號碼台北市○○
    ○路○段一三八巷一號百樂公寓大廈地下一層（使用執照：六四使字第二二三三
    號）如原判決附圖綠色斜線所示編號一至十共十間，面積一六五平方公尺之建物
    騰空後返還與原告及其餘如原判決附表所示之共有人等，並自九十一年四月二十
    六日起至返還房屋之日止，按月返還所受不當得利新台幣（下同）壹萬肆仟肆佰
    玖拾元，並按年息百分之五計算之利息，並聲明：上訴駁回。
二、上訴人則以：上訴人前係向百樂大廈管理委員會租用系爭建物，被上訴人非契約
    當事人，況系爭建物建築完成於六十四年十一月二十七日，上訴人於七十二年十
    一月一日以童年書店名義向百樂大廈管理委員會承租系爭建物供作書庫之用，承
    租後不久，建商眾利公司曾派人前來向上訴人說明系爭建物為其所有，要求上訴
    人給付租金，是百樂大廈管理委員會亦非系爭建物之所有權人，被上訴人訴請上
    訴人遷讓返還房屋及返還所受之不當利益，並無理由等語，資為抗辯，並聲明：
    （一）原判決廢棄。（二）被上訴人第一審之訴駁回。
三、經查，本件(1)系爭台北市○○○路○段一三八巷（原為台北市民生東九九○巷）
    百樂公寓大廈地下室建物，為使用執照六四使字第二二三三號所示之地下層部分
    ，上開建物迄今未為建物第一次所有權登記。(2)上訴人於八十二年十二月十六日
    曾與百樂大廈管理委員會訂立房屋借用契約，借用上開地下室建物十間，面積約
    一百六十五坪，百樂大廈管理委員會自八十九年十一月起拒收租金，上訴人乃於
    九十一年十月二十三日向本院提存所提存九十年三月十六日至同年九月十五日租
    金（九十一年度存字第四四七九號提存事件）等情，為兩造所不爭執，且有房屋
    借用契約、台北市政府工務局使用執照六四使字第二二三三號、九十一年度存字
    第四四七九號提書附卷可憑，自足信為真實。至被上訴人主張系爭地下室建物為
    百樂公寓大廈之公共設施，百樂公寓大廈管理委員會與上訴人訂約時，並無當事
    人能力、無權利能力，亦未經百樂大廈區分所有權人合法授權，當屬無權處分，
    故該行為效力未定，伊自可依法第八百二十一條、七百六十七條，請求上訴人遷
    讓返還系爭建物予被上訴人及其共有人；況上訴人於前開借用（租賃）契約期限
    屆滿後，仍繼續占用系爭建物收益積欠租金已達二月以上，且未經百樂大廈區分
    所有權人決議變更使用目的，擅建物變更供作書店、書庫使用，符合土地法不定
    期租賃收回房屋之要件云云，則為上訴人所否認，且以前揭詞情置辯，是本件應
    審酌者厥為：被上訴人是否為系爭地下層建物之所有權人（共有人），兩造間有
    無使用借貸或租賃契約關係，上訴人使用系爭建物是否無法律上原因受有利益，
    致被上訴人受有損害等項，茲論述如下：
（一）、按「民國六十四、六十五年間辦理建物所有權第一次登記時，有關建物權屬
        之認定，依當時有效之內政部六十三年十二月十四日台內地字第六一二五七
        號函台北市政府地政處六十五年十二月二十三日北市第一字第二六○二七號
        函之規定「：：有關建物使用執照，未註明樓層所有人，可照起造人協議書
        辦理建物總登。」、「登記建物所有權第一次登記有關產權分配及使用分配
        情形依當事人檢附之使用執照及附圖或使用執照申請書所附產權分配表予以
        審查登記：：」（辦理）」等情，業經台北市松山地政事務所北市松地一字
        第9231061800號函說明綦詳，而查，本件系爭百樂公寓大廈地下室建物（即
        使用執照六四使字第二二三三號所示之地下層部分）迄今雖未為建物第一次
        所有權登記，惟該部分於百樂公寓大廈為建物所有權第一次登記時，於使用
        執照附圖所附產權分配表，明載屬眾利投資股份有限公司所有一事，業據上
        訴人提出百樂公寓大廈申請使用執照時檢附之百樂大廈房屋所有權分配表一
        件附原審卷頁可憑，並據本院依職權調閱六四使字第二二三三號使用執照案
        卷查核屬實，是本件百樂公寓大廈地下室登記之用途雖供防空避難室停車場
        使用，惟其所有權則屬原始起造人眾利投資股份有限公司所有，是上訴人辯
        稱系爭建物非被上訴人所有一節，洵屬有據。
（二）、又上訴人前於八十二年間與百樂大廈管理委員會所訂建物借用（租賃）契約
        ，為一債權契約，契約之當事人為百樂大廈管理委員會及上訴人，與被上訴
        人無涉，被上訴人既非系爭建物之所有權人（共有人），亦非系爭借用（租
        賃）契約之契約當事人，從而，被上訴人主張系爭建物為百樂公寓大廈公共
        而依土地法第一百條第三、四項進而本於所有權依民法第七百六十七條、第
        八百二十一條訴請上訴人遷讓返還系爭建物予全體區分所有權人，即無可採
        。
（三）、末按「無法律上之原因而受利益，致他人受損害者，應返還其利益。雖有法
        律上之原因，而其後已不存在者，亦同。」民法第一百七十九條固定有明文
        。惟此必須行為人無法律上之原因而受利益，致他人受損害，且該受利益與
        受損害之間有因果關係存在始足當之。本件被上訴人非系爭建物之所有權人
        ，復非建物借用（租賃）契約之當事人，已如前述，此外，被上訴人就其因
        上訴人使用系爭建物致受損害之有利於己之事實，復未舉證以實其說，從而
        ，其依不當得利之法律關訴請上訴人返還按月以壹萬肆仟肆佰玖拾元計算之
        不當得利及法定遲延利息，亦屬無據。
四、綜上所述，本件被上訴人依民法第七百六十七條、第八百二十一條訴請上訴人遷
    讓返還系爭建物予全體區分所有權人，及依不當得利之法律關訴請上訴人返還按
    月以壹萬肆仟肆佰玖拾元計算之不當得利及給付法定遲延利息，均屬無據，應與
    其假執行之聲請併予駁回，原審疏未注意及此，遽為被上訴人勝訴之判決，容有
    未洽，上訴意旨指摘原判決不當，求予廢棄改判，為有理由，爰由本院予以廢棄
    改判，如主文第二項所示。
四、據上論結，本件上訴為有理由，依民事訴訟法第四百三十六條之一第三項、第四
    百五十條、第七十八條，判決如主文。
中      華      民      國    九十二    年    十      月    二十八      日
                                    民事第四庭審判長法  官  林勤綱
                                                    法  官  洪于智
                                                    法  官  周玫芳
右為正本係照原本作成。
本判決不得上訴。
中      華      民      國    九十二    年    十      月    二十八      日
                                                    書記官  郭麗琴


司法院資訊處製作；財團法人民間司法改革基金會備份。
